ACORDAO-COMPLETO-2549717

ACÓRDÃO 2970/2023 ATA 10/2023 - PRIMEIRA CÂMARA

VISTOS, relatados e discutidos estes autos de Tomada de Contas Especial instaurada pelo Ministério do Turismo (MTur) em razão da não comprovação da regular aplicação dos recursos repassados ao Município de Cambará do Sul/RS por meio do Convênio 1126/2009 (Siafi 705983) , para "Elaboração de Plano Diretor Participativo no Município de Cambará do Sul/RS, 
ACORDAM os Ministros do Tribunal de Contas da União, reunidos em sessão de 1ª Câmara, ante as razões expostas pelo Relator, em:
9.1. arquivar os presentes autos, com fundamento no art. 11 da Resolução TCU 344/2022; e
9.2. enviar cópia deste Acórdão ao Ministério do Turismo e ao responsável, para ciência.

Tomada de contas especial instaurada em razão da não comprovação da regular aplicação dos recursos repassados por meio de convênio para Elaboração de Plano Diretor Participativo no Município de Cambará do Sul/RS.

Primeira Câmara

Ministério do Turismo.

3. Responsável: Aurelio Alves de Lima (XXX.660.090-XX).

13.1. Ministros presentes: Walton Alencar Rodrigues (Presidente), Jorge Oliveira e Jhonatan de Jesus.
13.2. Ministro-Substituto convocado: Augusto Sherman Cavalcanti (Relator).

AUGUSTO SHERMAN

Adoto, como relatório, excerto da instrução elaborada por Auditor lotado na Secex-TCE (peça 115) , anuída pelos dirigentes da unidade (peças 116-117) , bem como Parecer divergente do MP/TCU (peça 119) :
"INTRODUÇÃO
Cuidam os autos de tomada de contas especial instaurada por Ministério do Turismo, em desfavor do Sr. Aurelio Alves de Lima (CPF: XXX.660.090-XX) , em razão da não comprovação da regular aplicação dos recursos repassados pela União, por meio do Convênio 1126/2009, registro Siafi 705983 (peça 7) , firmado entre o Ministério do Turismo e o Município de Cambará do Sul/RS, cujo objeto consistiu na "Elaboração de Plano Diretor Participativo no Município de Cambará do Sul/RS	".
HISTÓRICO
Em 25/2/2019, com fundamento na IN/TCU 71/2012, alterada pela IN/TCU 76/2016 e DN/TCU 155/2016, o Coordenador de Execução e Acompanhamento de Convênios do Ministério do Turismo autorizou a instauração da tomada de contas especial (peça 1) . O processo foi registrado no sistema e-TCE com o número 1360/2019.
O Convênio 1126/2009, registro Siafi 705983, foi firmado no valor de R$ 119.521,27, sendo R$ 117.130,84 à conta do concedente e R$ 2.390,43 referentes à contrapartida do convenente. Teve vigência de 6/10/2009 a 15/9/2011, com prazo para apresentação da prestação de contas em 16/9/2011. Os repasses efetivos da União totalizaram R$ 117.130,84 (peça 9) .
A prestação de contas e complementações enviadas foram analisadas por meio do Parecer Técnico 22/2014 (peça 46) , dos Pareceres Financeiros 196/2018 (peça 47) , 701/2018 (peça 55) e 954/2018 (peça 62) .
	O fundamento para a instauração da Tomada de Contas Especial, conforme consignado na matriz de responsabilização elaborada pelo tomador de contas (peça 88) , foi a constatação da seguinte irregularidade: 
Ausência parcial de documentação de prestação de contas dos recursos federais repassados ao Prefeitura Municipal de Cambará do Sul - RS, no âmbito do convênio descrito como "Elaboração de Plano Diretor Participativo no Município de Cambará do Sul/RS".
O responsável arrolado na fase interna foi devidamente comunicado e, diante da ausência de justificativas suficientes para elidir a irregularidade e da não devolução dos recursos, instaurou-se a tomada de contas especial.
	No Relatório de TCE 436/2019 (peça 89) , o tomador de contas concluiu que o prejuízo importaria no valor original de R$ 117.130,84, imputando-se a responsabilidade ao Sr. Aurelio Alves de Lima, prefeito municipal, no período de 1º/1/2009 a 31/12/2012, na condição de gestor dos recursos. 
		Em 31/8/2020, a Controladoria-Geral da União emitiu o Relatório de Auditoria 1360/2009 (peça 92) , em concordância com o relatório do tomador de contas. O certificado de auditoria e o parecer do dirigente do órgão de controle interno concluíram pela irregularidade das presentes contas (peças 93 e 94) .
	Em 14/9/2020, o Ministro do Turismo atestou haver tomado conhecimento das conclusões contidas no relatório e certificado de auditoria, bem como do parecer conclusivo do dirigente do órgão de controle interno, que manifestou-se pela irregularidade das contas, determinando, em consequência, o encaminhamento do processo ao Tribunal de Contas da União para fins de julgamento (peça 95) .
Na instrução inicial (peça 99) , analisando-se os documentos nos autos, concluiu-se pela necessidade de realização de citação para a seguinte irregularidade: 
Irregularidade 1: divergência total entre a movimentação financeira e os documentos de despesa apresentados, no âmbito do Convênio 1126/2009 (Siconv 705983) , cujo objeto consistiu na "Elaboração de Plano Diretor Participativo no Município de Cambará do Sul/RS". 
	Evidências da irregularidade: documentos técnicos presentes nas peças 46, 47, 55 e 62.
	Normas infringidas: Art. 37, caput, c/c o art. 70, parágrafo único, da Constituição da República Federativa do Brasil; art. 93, do Decreto-lei 200/1967; art. 66, do Decreto 93.872/1986 e cláusula décima segunda do instrumento de convênio.
	Débitos relacionados ao responsável Aurelio Alves de Lima (CPF: XXX.660.090-XX) :
	Data de ocorrência
	Valor histórico (R$) 
	Identificador

	10/11/2009
	117.130,84
	D1

	24/7/2014
	13.662,47
	C1

		Cofre credor: Tesouro Nacional.
		Responsável: Aurelio Alves de Lima (CPF: XXX.660.090-XX) .
Conduta: na parcela D1 - apresentar comprovantes de despesas sem correspondência com a movimentação financeira dos recursos repassados no âmbito do instrumento em questão.
Nexo de causalidade: A apresentação de comprovantes de despesas sem correspondência com a movimentação financeira dos recursos federais repassados no âmbito do instrumento em questão impediu o estabelecimento do nexo causal entre os referidos recursos e as despesas apresentadas, resultando na impugnação das despesas e, consequentemente, em presunção de dano ao erário.
Culpabilidade: não há excludentes de ilicitude, de culpabilidade e de punibilidade; é razoável supor que o responsável tinha consciência da ilicitude de sua conduta; era exigível conduta diversa da praticada, qual seja, comprovar a compatibilidade entre as despesas realizadas e a movimentação financeira dos recursos repassados no âmbito do instrumento. 
Encaminhamento: citação.
Em cumprimento ao pronunciamento da unidade (peça 101) , foi efetuada citação do responsável, nos moldes adiante:
 Aurelio Alves de Lima - promovida a citação do responsável, conforme delineado adiante:
	Comunicação: Ofício 62010/2021 - Seproc (peça 104) 
Data da Expedição: 10/11/2021
Data da Ciência: não houve (Ausente) (peça 105) 
Observação: Ofício enviado para o endereço do responsável, conforme pesquisa na base de dados no sistema da Receita Federal, custodiada pelo TCU (peça 102) .
	
	Comunicação: Ofício 62011/2021 - Seproc (peça 103) 
Data da Expedição: 10/11/2021
Data da Ciência: não houve (Ausente) (peça 106) 
Observação: Ofício enviado para o endereço do responsável, conforme pesquisa na base de dados no sistema do TSE, custodiada pelo TCU (peça 102) .
	
	Comunicação: Ofício 1607/2022 - Seproc (peça 109) 
Data da Expedição: 31/1/2022
Data da Ciência: 3/2/2022 (peça 111) 
Nome Recebedor: Marelise Hugentobler
Observação: Ofício enviado para o endereço do responsável, conforme pesquisa na base de dados no sistema da Receita Federal, custodiada pelo TCU (peça 107) .
Fim do prazo para a defesa: 18/2/2022.
	
	Comunicação: Ofício 1608/2022 - Seproc (peça 108) 
Data da Expedição: 31/1/2022
Data da Ciência: 3/2/2022 (peça 110) 
Nome Recebedor: Marelise Hugentobler
Observação: Ofício enviado para o endereço do responsável, conforme pesquisa na base de dados no sistema do TSE, custodiada pelo TCU (peça 107) .
Fim do prazo para a defesa: 18/2/2022.
	
Conforme Despacho de Conclusão das Comunicações Processuais (peça 114) , as providências inerentes às comunicações processuais foram concluídas. 
Transcorrido o prazo regimental, o responsável Aurelio Alves de Lima apresentou defesa, que será analisada na seção Exame Técnico.
ANÁLISE DOS PRESSUPOSTOS DE PROCEDIBILIDADE DA IN/TCU 71/2012
Avaliação de Viabilidade do Exercício do Contraditório e Ampla Defesa
	Verifica-se que não houve o transcurso de mais de dez anos desde o fato gerador sem que tenha havido a notificação do responsável pela autoridade administrativa federal competente (art. 6º, inciso II, c/c art. 19 da IN/TCU 71/2012, modificada pela IN/TCU 76/2016) , uma vez que o fato gerador da irregularidade sancionada ocorreu em 10/11/2009, e o responsável foi notificado sobre a irregularidade pela autoridade administrativa competente conforme segue:
Aurelio Alves de Lima, por meio do ofício acostado à peça 71, recebido em 19/12/2018, conforme AR (peça 73) .
Valor de Constituição da TCE 	
	Verifica-se, ainda, que o valor atualizado do débito apurado (sem juros) em 1º/1/2017 é de R$ 170.381,50. Portanto, superior ao limite mínimo de R$ 100.000,00, na forma estabelecida nos arts. 6º, inciso I, e 19 da IN/TCU 71/2012, alterada pela IN/TCU 76/2016. 
OUTROS PROCESSOS/DÉBITOS NOS SISTEMAS DO TCU COM OS MESMOS RESPONSÁVEIS
	Informa-se que foi localizado o processo abaixo indicado nos sistemas do Tribunal com o mesmo responsável:
	Responsável
	Processo

	Aurelio Alves de Lima
	Processo 005.888/2017-4 [TCE, aberto, "Tomada de Contas Especial instaurada pelo Ministério do Turismo, em razão de irregularidades na execução e na prestação de contas do Convênio nº 635/2008 (SIAFI 627669) , celebrado com a Prefeitura Municipal de Cambará do Sul/RS, objetivando implementação do projeto "Asfaltamento do Acesso Turístico ao Canyon Itaimbezinho e Divisa com Santa Catarina - Avenida da Tradição - 1ª Fase""]

	A tomada de contas especial está, assim, devidamente constituída e em condição de ser instruída.
EXAME TÉCNICO
Da defesa do responsável Aurelio Alves de Lima
O responsável Aurelio Alves de Lima apresentou defesa, que passa a ser analisada em seguida:
Argumento 1 (peça 113) :
O responsável alega que está sendo responsabilizado de forma objetiva sem se perquirir a existência de danos ao erário, de dolo ou de má-fé na consecução das atribuições do defendente.
Análise do argumento 1: 
A apuração de responsabilidade nas matérias submetidas à apreciação do TCU não se vincula à indicação de conduta dolosa ou má-fé do agente. Nesse sentido, nos termos do parágrafo único do art. 70 da Constituição Federal, impõe-se ao gestor o dever de demonstrar a boa e regular aplicação dos recursos sob sua guarda, sendo que a omissão ou falta de exação no cumprimento dessa obrigação induz à presunção de culpa. Com efeito, cabe aos gestores demonstrar, por meio da competente prestação de contas, que o patrimônio público foi administrado com estrita observância dos dispositivos legais e regulamentares pertinentes. Caso contrário, restará presumida sua culpa.
Cabe ressaltar que para haver condenação pelo TCU se mostra suficiente a caracterização apenas de culpa do agente (negligência, imprudência e imperícia) . A inteligência do Acórdão 1148/2006-TCU-Plenário segue norteando que a obrigação de reparar carece de ausência de dolo ou culpa ou prova de desvio ou locupletamento, basta que seja verificada culpa strictu sensu, conforme excerto a seguir:
Relativamente às afirmações trazidas pela ilustre Magistrada e pelo Engenheiro responsável pela obra de que não houve dolo, fraude ou conluio, bem como quanto às respectivas condutas ilibadas, necessário enfatizar que este representante do Ministério Público não questiona tais afirmações. Sobre o tema, não vemos no processo elemento algum a por em dúvida os valores éticos e morais dos referidos responsáveis no trato com a coisa pública.
Contudo, a obrigação de reparar o dano causado ao erário advém também da conduta culposa stricto sensu, que traduz um descuido no atuar, um descumprimento de um dever, seja pela negligência, seja pela imprudência ou pela imperícia. A esse respeito, convém recordar as judiciosas ponderações constantes no Voto condutor da Decisão nº 207/2002 - Plenário: Restaria letra morta o princípio geral de direito que determina que todo o que causa prejuízo a outrem, dolosa ou culposamente, tem o dever de indenizar, dever esse que, na área pública, a Tomada de Contas Especial é o instrumental de concretização.
O dever de indenizar também nasce do dano causado por culpa do agente. São irrelevantes o dolo ou a prova de que tenha obtido benefício para si ou para seus familiares. A presença de dolo e de eventual locupletamento são circunstâncias que, quando presentes, conferem maior gravidade ao ato ilícito e devem ser avaliadas por ocasião da imposição da multa. A ausência de dolo e de locupletamento por parte do responsável não o exime do dever de recompor o dano a que deu causa por meio de atuação imprudente e desautorizada.
No caso sob exame, a demonstração do nexo de causalidade entre os recursos federais repassados e as despesas executadas no âmbito do convênio sob exame restou prejudicada porque não foi possível estabelecer uma correspondência entre os lançamentos constantes nos extratos bancários (peça 81) com as notas fiscais emitidas no âmbito do convênio em exame (peça 61, p. 83, 85, 88 e 90) . Além disso, não foram enviados os comprovantes dos cheques emitidos nem das transferências realizadas com identificação dos beneficiários dos recursos. No que concerne à aplicação financeira vinculada, foi encaminhado apenas o extrato relativo ao período de 30/10/2009 a 24/11/2009.
Portanto, as alegações de defesa apresentadas não devem ser acolhidas.
Argumento 2 (peça 113) :
O responsável alega que o material até aqui elaborado desconsiderou a nova Lei Federal 13.655/2018, cujo artigo 20 disciplinou que não se decidirá com base em valores abstratos sem que sejam consideradas as consequências práticas da decisão.
De acordo com o art. 22 da referida norma, serão considerados, na intepretação de normas sobre gestão pública, os obstáculos e as dificuldades reais do gestor e as exigências das políticas públicas a seu cargo, sem prejuízo dos direitos dos administrados.
Por seu turno, o at. 28 estabeleceu que o agente público responderá pessoalmente por suas decisões ou opiniões técnicas em caso de dolo ou erro grosseiro.
Análise do argumento 2: 
Consoante consignado nos parágrafos anteriores, a responsabilidade dos jurisdicionados perante o TCU é de natureza subjetiva, caracterizada mediante a presença de simples culpa stricto sensu, sendo desnecessária a caracterização de conduta dolosa ou má-fé do gestor para que este seja responsabilizado. Desse modo, é suficiente a identificação da conduta do responsável que caracterize sua culpa, seja por imprudência, imperícia ou negligência, e a demonstração do nexo de causalidade entre a conduta culposa (stricto sensu) e a irregularidade que ocasionou o dano ao erário.
Nesse sentido, entende-se que a divergência absoluta entre a movimentação bancária do convênio e a relação de pagamentos constante da prestação de contas revela grave inobservância de dever de cuidado no trato com a coisa pública, isto é, ato praticado com culpa grave, pois, na espécie, a conduta do responsável se distancia daquela que seria esperada de um administrador público minimante diligente, num claro exemplo de erro grosseiro a que alude o art. 28 do Decreto-lei 4.657/1942 (Lei de Introdução às Normas do Direito Brasileiro) , incluído pela Lei 13.655/2018 (Acórdão 1689/2019-TCU-Plenário, Relator: Ministro Augusto Nardes; Acórdão 2924/2018-TCU-Plenário, Relator: Ministro José Mucio Monteiro; Acórdão 2391/2018-TCU-Plenário, Relator: Ministro Benjamin Zymler) .
Portanto, as razões de justificativa apresentadas não devem ser acolhidas.
Argumento 3 (peça 113) :
O responsável alega que como a sua citação não ocorreu no prazo de cinco anos desde a ocorrência do fato gerador, deve ser reconhecida a prescrição da pretensão de ressarcimento ao erário, conforme entendimento do STF.
Análise do argumento 3: 
O Supremo Tribunal Federal STF, no Recurso Extraordinário - RE 636.886, fixou a tese, com repercussão geral reconhecida, de que 'é prescritível a pretensão de ressarcimento ao erário fundada em decisão de Tribunal de Contas' (Tema 899) . Em que pese o questionamento acerca da abrangência da tese ali firmada, confirmada em embargos declaratórios julgados em agosto de 2021, no sentido de que se circunscreveria apenas ao processo de execução da condenação imposta pelo TCU (ou seja, inaplicável à pretensão de ressarcimento exercida no processo conhecimento da TCE) , verifica-se que o STF, por meio de decisões prolatadas pelas suas duas turmas, tem decidido de forma reiterada que se aplica o prazo prescricional de 5 anos previsto na Lei 9.873/1999 às pretensões sancionatória e ressarcitória a cargo do Tribunal de Contas da União.
Seja por aplicação direta ou por analogia, a orientação sufragada é no sentido de que o prazo de 5 anos é compatível com a tese de que a ação e a execução prescrevem no mesmo prazo (Súmula 150 do STF) , bem como com o fato de que a Lei 9.873/1999 - que regulamenta o exercício de ação punitiva pela Administração Pública Federal, direta e indireta - regeria integralmente a prescrição no âmbito do TCU. Quanto a este último aspecto, o Ministro Luís Roberto Barroso, no voto exarado no julgamento do MS 32.201, embora tenha advertido que a atuação do TCU, em sua acepção clássica, não se qualifica como exercício do poder de polícia, ressaltou que a Lei 9.873/1999 assumiria vocação regulatória geral da prescrição do exercício da competência sancionadora da Administração Pública, sendo sua disciplina aplicável a qualquer ação punitiva da Administração Pública Federal, exceto àquelas esferas em que exista regulamentação específica. Ademais, em virtude da autonomia científica do Direito Administrativo, não haveria razão plausível para suprimir a omissão da Lei Orgânica do Tribunal de Contas da União, no tocante ao estabelecimento de um prazo prescricional próprio, valendo-se das normas de direito civil, e não das de direito administrativo.
Eis algumas ementas que evidenciam o entendimento predominante do STF:
Ementa: AGRAVO REGIMENTAL EM MANDADO DE SEGURANÇA. TOMADA DE CONTAS ESPECIAL. TRIBUNAL DE CONTAS DA UNIÃO. CONDENAÇÃO A RESSARCIMENTO AO ERÁRIO. PRESCRIÇÃO. MARCO INTERRUPTIVO. ART. 2°, II, DA LEI 9.873/1999. ATO INEQUÍVOCO DE APURAÇÃO DO FATO. DISCUSSÃO. DIREITO LÍQUIDO E CERTO. DEMONSTRAÇÃO. INOCORRÊNCIA. SUBSISTÊNCIA DA DECISÃO AGRAVADA. AGRAVO A QUE SE NEGA PROVIMENTO. I - As razões do agravo regimental são inaptas para desconstituir os fundamentos da decisão agravada, que, por isso, se mantêm hígidos. II Aplicando-se a regulamentação da Lei 9.873/1999 ao caso concreto, observa-se que a pretensão sancionatória do TCU, em relação aos atos praticados pelo impetrante, levando-se em consideração a ocorrência de 5 causas interruptivas da prescrição, não teria sido fulminada pelo decurso do tempo. III - A pretensão do recorrente, fundada na discussão sobre os fatos apontados como marcos interruptivos da prescrição da pretensão punitiva da Administração Pública, refoge aos estreitos limites do mandamus, ante a ausência de liquidez e certeza do direito pleiteado. IV - Agravo regimental a que se nega provimento. MS 36067 ED-AgR. Órgão julgador: Segunda Turma. Relator (a) : Min. RICARDO LEWANDOWSKI. Julgamento: 18/10/2019.
Ementa: AGRAVO REGIMENTAL EM RECLAMAÇÃO. TRIBUNAL DE CONTAS DA UNIÃO. TOMADA DE CONTA ESPECIAL. PRESCRIÇÃO DA PRETENSÃO PUNITIVA. RECONHECIDA EM DECISÃO DO SUPREMO TRIBUNAL FEDERAL. PRESCRITIBILIDADE DO RESSARCIMENTO AO ERÁRIO FUNDADA EM DECISÃO DE TRIBUNAL DE CONTAS. AÇÃO DE IMPROBIDADE ADMINISTRATIVA COM PEDIDO DE RESSARCIMENTO JÁ EM CURSO. AGRAVO REGIMENTAL A QUE SE NEGA PROVIMENTO. I O acórdão do TCU determinou a formação de processo administrativo para avaliarem, efetivamente, a eventual responsabilização do agravado para o ressarcimento do dano ao erário, contrariando, assim, autoridade desta Corte no MS 35.512/DF, uma vez que houve a concessão da segurança para declarar a ocorrência da prescrição da pretensão punitiva do TCU em relação às infrações imputadas a ele, destacando-se que a União poderia perseguir os valores referentes ao ressarcimento dos danos na esfera judicial. II Agravo regimental a que se nega provimento. (Rcl 39497 AgR. Órgão julgador: Segunda Turma. Relator (a) : Min. RICARDO LEWANDOWSKI. Julgamento: 10/10/2020) .
Ementa: MANDADO DE SEGURANÇA. DIREITO ADMINISTRATIVO. TRIBUNAL DE CONTAS DA UNIÃO. SERVIDOR DA SECRETARIA DE SAÚDE DO ESTADO DO ACRE. FISCALIZAÇÃO OMISSA E DEFICIENTE NA EXECUÇÃO DE DOIS CONVÊNIOS FIRMADOS ENTRE A SECRETARIA ESTADUAL E O MINISTÉRIO DA SAÚDE. APLICAÇÃO DE MULTA. ARTS. 28, II, E 58, II, DA LEI 8.443/1992. ART. 268, II, DO REGIMENTO INTERNO DO TCU. PRESCRIÇÃO DA PRETENSÃO SANCIONATÓRIA. OCORRÊNCIA. APLICAÇÃO DA LEI 9.873/1999. PRECEDENTES DESTE STF. MEDIDA LIMINAR DEFERIDA E RATIFICADA NO EXAME DE MÉRITO. SEGURANÇA CONCEDIDA PARA AFASTAR A MULTA APLICADA. 1. A prescrição da pretensão punitiva do TCU é regulada pela Lei 9.873/1999, descabendo a aplicação do prazo decenal previsto na legislação civil (art. 205 do Código Civil) . Ao revés, incide o prazo quinquenal previsto na Lei 9.873/1999 (MS 32201, Rel. Min. Roberto Barroso, PRIMEIRA TURMA, DJe 7/8/2017; MS 35.512-AgR, Rel. Min. Ricardo Lewandowski, SEGUNDA TURMA, DJe 21/6/2019) . 2. In casu, na linha do parecer apresentado pelo Ministério Público Federal e da decisão liminar de minha lavra, é inequívoca a superação do prazo prescricional quinquenal. Os ilícitos apontados pela Corte de Contas ocorreram em julho de 2006, tendo o processo de auditoria sido instaurado em 9/10/2006. A ordem de citação do responsável para a audiência, por sua vez, ocorreu em 25/6/2007. Entretanto, a decisão condenatória recorrível foi exarada somente em 31/5/2016, data da prolação do Acórdão 3513/2016-TCU-Primeira Câmara. 3. Ex positis, CONCEDO A SEGURANÇA unicamente para afastar a sanção de multa aplicada ao impetrante, nos autos da Tomada de Contas Processo 023.288/2006-0, máxime da ocorrência de prescrição da pretensão punitiva do Tribunal de Contas da União. MS 35940. (Órgão julgador: Primeira Turma. Relator (a) : Min. LUIZ FUX. Julgamento: 16/06/2020) .
Essa orientação também foi seguida nas seguintes decisões monocráticas: MS 36.127-MC/DF e MS 35.940-MC/DF, Rel. Min. Luiz Fux; MS 35.294, MS 35.539/DF e MS 35.971-TP/DF, Rel. Min. Marco Aurélio; MS 34.256 MC/DF, MS 36.054-MC e MS 36.067-MC/DF, Rel. Min. Ricardo Lewandowski.
O Supremo Tribunal Federal tem se pronunciado no sentido de reconhecer não só a aplicação da prescrição quinquenal com fulcro na interpretação da Lei 9.873/1999, mas também a incidência dos marcos interruptivos do prazo prescricional consignados na referida lei, tantas vezes quanto presentes os suportes fáticos (MS 32201, Relator: Min. Roberto Barroso) .
Entendimento que também foi adotado nas seguintes decisões monocráticas: MS 36.054, MS 34.256-MC, MS 35.512 e MS 36.067-MC, todos de relatoria do Min. Ricardo Lewandowski; MS 35.294, MS 35.539 e MS 35.971-TP, todos de relatoria do Min. Marco Aurélio; MS 32.201, Rel. Min. Roberto Barroso, e MS 36.127-MC e MS 35.940-MC, Min. Luiz Fux.
Em relação ao termo inicial da contagem do prazo prescricional, o caput do art. 1º da Lei 9.873/1999 oferece solução que não destoa do modelo adotado pelo TCU no incidente de uniformização de jurisprudência, em que se examinou a prescrição da pretensão punitiva, nos termos do Acórdão 1.441/2016Plenário (Rel. Min. Benjamin Zymler) , com a adição da particularidade de explicitar o caso de infrações permanentes ou continuadas:
a) Regra geral: data da prática do ato  (o que equivale a ocorrência da irregularidade sancionada) ;
b) Regra especial: no caso de infração permanente ou continuada, do dia em que tiver cessado.
A Lei 9.873/1999, no art. 2º, estabelece as causas interruptivas da prescrição punitiva, consoante abaixo transcrito, já na redação conferida pela Lei 11.941/2009:
Art. 2º Interrompe-se a prescrição da ação punitiva:
I pela notificação ou citação do indiciado ou acusado, inclusive por meio de edital;
II - por qualquer ato inequívoco, que importe apuração do fato;
III - pela decisão condenatória recorrível.
IV por qualquer ato inequívoco que importe em manifestação expressa de tentativa de solução conciliatória no âmbito interno da administração pública federal.
O quadro a seguir indica alguns eventos processuais, ocorridos no curso de uma TCE (fase interna e externa) instaurada em razão de irregularidades na aplicação de recursos da União transferidos a entes subnacionais que poderiam ser enquadrados nas causas de interrupção da prescrição acima apontadas, sem prejuízo, é claro, de outras ocorrências fáticas elegíveis como marco interruptivo, a depender da forma de proceder de cada entidade ou órgão tomador de contas:
	I - pela notificação ou citação do indiciado ou acusado, inclusive por meio de edital;
	 (i) notificação no âmbito do procedimento administrativo de ressarcimento previamente à instauração da TCE;
 (ii) notificação efetuada pelo órgão tomador de contas acerca da instauração da TCE;
 (iii) ato que ordenar a citação efetuada pelo TCU.
*Data da ciência da notificação ou citação pelos responsáveis ou de publicação do edital no DOU.

	II - por qualquer ato inequívoco, que importe apuração do fato;
* procedimento que evidencie a apuração dos fatos irregulares, com o objetivo quantificar o dano e identificar possíveis responsáveis.
	 (i) relatório de sindicância ou PAD;
 (ii) relatório de apuração de irregularidades referente ao processo administrativo prévio à instauração da TCE;
 (iii) relatórios de fiscalização, pareceres, despachos, informações e memorandos relacionados à apuração dos fatos irregulares;
 (iv) relatório do tomador de contas;
 (v) relatório do controle interno; 
 (vi) termo de instauração ou designação de instauração da TCE;
 (vii) autuação da TCE no TCU; entre outras causas.
*Há quem inclua nesse grupo diligências que comprovam providências do responsável sobre as irregularidades investigadas.

	III - pela decisão condenatória recorrível.
	 (i) Verifica-se apenas no âmbito do TCU com a data da prolação do acórdão condenatório recorrível.

	IV - por qualquer ato inequívoco que importe em manifestação expressa de tentativa de solução conciliatória no âmbito interno da administração pública federal.
	 (i) pedido de parcelamento;
 (ii) pagamento parcial do débito;
 (iii) qualquer manifestação do responsável que demonstre claramente a sua intenção de recolher o débito.

Bem se vê, portanto, que haveria uma multiplicidade de causas de interrupção da prescrição, conforme se depreende do art. 2º da Lei 9.873/1999. Tal exegese encontra respaldo em precedentes do STF, a exemplo do que se decidiu no julgamento do MS 36067 (Rel. Min. Ricardo Lewandowski) , com destaque para trecho do voto em que o Relator reconhece cinco causas de interrupção da prescrição, in verbis:
 (...) Assim, faz-se necessário levar em consideração que, apesar de os fatos objeto da apuração conduzida pela Corte de Contas remontarem aos anos de 1999 e 2000, período no qual o impetrante era Secretário de Saúde municipal, o Tribunal de Contas da União deu prosseguimento à tomada de contas especial por ter constatado a ocorrência de 5 causas interruptivas da prescrição, a saber: a) relatório de auditoria em conjunto realizada pelo Denasus e pela Secretaria Federal de Controle, lavrado em 06/07/2001, sendo este, certamente, um ato inequívoco que importou a apuração do fato (art. 2º, II, da Lei n. 9.873/1999) ; b) instauração de Tomada de Contas Especial pelo FNS, ocorrida em 05/10/2005, sendo este também, certamente, um ato inequívoco que importou a apuração do fato  (art. 2º, II, da Lei n. 9.873/1999) ; c) a autuação da presente Tomada de Contas Especial no âmbito do Tribunal de Contas da União, ocorrida em 12/08/2008, sendo este também, certamente, um ato inequívoco que importou a apuração do fato  (art. 2º, II, da Lei n. 9.873/1999) ; d) o ato que ordenou a citação do responsável, ora impetrante, ocorrida em 12/07/2010 (art. 2º, I, da Lei n. 9.873/1999) ; e e) o exercício do poder punitivo ocorrido em 20/06/2012, data da prolação do Acórdão 1563/2012-TCU-Plenário (art. 2º, III, da Lei n. 9.873/1999) .
No caso concreto, tendo como parâmetro a tese firmada pelo STF, no RE 636.886, no sentido de que ambas as pretensões do TCU (sancionatória e ressarcitória) sujeitam-se ao prazo prescricional de 5 anos previsto na Lei 9.873/1999, considerando, ainda, o sistema prescricional descrito na citada lei, inclusive as causas de suspensão e de interrupção da prescrição, temos os seguintes eventos processuais.
Datas das práticas dos atos processuais:
a) (termo inicial para contagem dos prazos prescricionais) : data da transferência de recursos, em 10/11/2009, conforme a Ordem Bancária 2009OB801768 (peça 9) ;
b) Solicitação de prorrogação de prazo pelo responsável, em 6/12/2010 (peça 24) ;
c) Relatório de Visita Técnica do Ministério do Turismo, emitido em 17/12/2010 (peça 25) ;
d) Notificação do órgão concedente ao responsável informando o término da vigência do convênio, em 6/5/2011 (peça 26) ;
e) Parecer Técnico 115/2011 CGPRI/DPRDT/SNPDT/MTur, de 26/5/2011, autorizou a prorrogação do prazo de vigência do convênio até 15/9/2011 (peça 28) ;
f) Notificação do órgão concedente ao responsável solicitando, em 8/11/2011, a apresentação da prestação de contas final do convênio (peça 33) ;
g) Notificação do órgão concedente ao responsável solicitando, em 18/1/2012, a apresentação dos produtos finais elaborados pela empresa contratada (peça 35) ;
h) Solicitação de prorrogação de prazo por parte do convenente, em 3/7/2014, para saneamento das pendências apontadas pelo órgão instaurador no âmbito da prestação de contas apresentada (peça 37) ;
i) Deferimento, em 7/7/2014, do requerimento de prorrogação de prazo para saneamento das pendências na prestação de contas apresentada pelo convenente (peça 38) ;
j) Encaminhamento, em 24/7/2014, da prestação de contas final e dos produtos finais pelo convenente (peça 40) ;
k) Parecer Técnico 22/2014/CGRF/DPRDT/SNPDTur/MTur, de 18/8/2014, concluiu pela aprovação com ressalvas do objeto do convênio (peça 46) ;
l) Parecer Financeiro 196/2018, de 6/3/2018, manifestou-se pela realização de diligência da prestação de contas para saneamento das pendências (peça 47) ;
m) Notificação do responsável, 7/3/2018, acerca das pendências existentes na prestação de contas apresentada (peça 49) ;
n) Solicitação de prorrogação de prazo, em 23/3/2018, por parte do responsável para saneamento das pendências apontadas pelo órgão concedente (peça 52) ;
o) Concessão de prorrogação de prazo, em 6/4/2018, por parte do órgão instaurador com vistas ao saneamento das pendências pelo convenente (peça 53) ;
p) Parecer Financeiro 701/2018, de 15/6/2018, decidiu pela rejeição da prestação de contas apresentada pelo responsável (peça 55) ;
q) Pedido de reconsideração protocolado, em 15/8/2018, pelo responsável contra a rejeição da prestação de contas do convênio (peça 61) ;
r) Parecer Financeiro 954/2018, de 28/8/2018, que analisou o pedido de reconsideração interposto pelo responsável e manteve a rejeição da prestação de contas do convênio (peça 62) ;
s) Recurso hierárquico protocolado, em 3/9/2018, pelo responsável contra a rejeição da prestação de contas do convênio (peça 65) ;
t) Despacho do Secretário-Executivo do Ministério do Turismo, datado de 10/12/2018, manteve a rejeição da prestação de contas do convênio (peça 69) ;
u) Despacho do Secretário Nacional de Estruturação do Turismo, datado de 28/12/2018, determinou a instauração da tomada de contas especial (peça 74) ;
v) Relatório de TCE 436/2019, de 12/12/2019, concluiu pela não comprovação da regular aplicação dos recursos públicos repassados pela União, atribuindo a responsabilidade pelo dano ao Sr. Aurélio Alves de Lima (peça 89) ;
w) Data de autuação da tomada de contas especial pela Secex-TCE: 15/9/2020.
x) Despacho do titular da Secex-TCE autorizando a realização das citações propostas: 27/10/2021 (peça 101) .
Analisando-se a sequência de eventos processuais enumerados no item anterior, os quais teriam o condão de interromper a prescrição da ação punitiva desta Corte no entender do STF, observa-se que não teria transcorrido o prazo prescricional de 5 (cinco) anos entre cada evento processual e o seguinte. Por seu turno, teria ocorrido apenas a prescrição intercorrente a que se refere o art. 1º, § 1º, da Lei 9873/1999 (prazo de 3 anos) .
Apesar disso, caso concreto tratado no RE 636.886 (tema 899 da repercussão geral) diz respeito à fase de execução judicial de deliberação do Tribunal de Contas, tanto assim que, para deslindá-lo, foi necessária a aplicação da Lei 6.830/1980, a Lei de Execuções Fiscais, diploma legal evidentemente inaplicável à fase que antecede a formação do título executivo extrajudicial, caracterizada pela atuação do órgão de controle externo até a prolação do acórdão.
Veja-se que foram opostos embargos declaratórios contra a referida decisão do STF, os quais foram rejeitados pela maioria da Suprema Corte (Plenário, Sessão Virtual de 13.8.2021 a 20.8.2021) , confirmando, portanto, a abrangência da deliberação prolatada na fixação do tema 899, razão por que se deve adotar a orientação prevalente no TCU, no sentido de que a matéria ali tratada alcançaria tão somente a fase judicial de cobrança do título extrajudicial, não atingindo os processos de controle externo, mantendo-se, desse modo, a interpretação adotada pela Suprema Corte, em 2008, no Mandado de Segurança - MS 26.210, oportunidade em que foi definida a tese da imprescritibilidade das ações de ressarcimento ao erário:
A suspensão pelo STF das demandas nas quais esteja em questão a prescritibilidade da pretensão de ressarcimento ao erário com base em decisão de tribunal de contas (RE 636.886/STF) alcança tão somente a fase judicial de cobrança do título extrajudicial, não atingindo os processos de controle externo em trâmite. Até julgamento definitivo em contrário pelo STF, permanece o entendimento do TCU acerca da imprescritibilidade das pretensões de ressarcimento decorrentes de tomadas de contas especiais. (Acórdão 1267/2019-TCU-Plenário, Relator: Min. AROLDO CEDRAZ) 
A suspensão pelo STF das demandas nas quais esteja em questão a prescritibilidade da pretensão de ressarcimento ao erário com base em decisão de tribunal de contas (RE 636.886/STF) alcança tão somente a fase judicial de cobrança do título extrajudicial, não atingindo os processos de controle externo em trâmite. Até julgamento definitivo em contrário pelo STF, permanecem imprescritíveis as pretensões de ressarcimento decorrentes de tomadas de contas especiais. (Acórdão 7930/2018-TCU-Segunda Câmara, Relatora: Min. ANA ARRAES) .
Por outro lado, especificamente no que tange à prescrição da pretensão punitiva, verifica-se que o Acórdão 1441/2016-TCU-Plenário, Relator Ministro Benjamin Zymler, que uniformizou a jurisprudência acerca dessa questão, subordinou tal prescrição ao prazo prescricional geral indicado no art. 205, do Código Civil, que é de dez anos, contado da data de ocorrência da irregularidade sancionada, nos termos do art. 189, do Código Civil, sendo este prazo interrompido pelo ato que ordenar a citação, a audiência ou a oitiva do responsável.
No caso em exame, ocorreu a prescrição, uma vez que a irregularidade sancionada ocorreu em 10/11/2009 e o ato de ordenação da citação foi promovido em 27/10/2021 (peça 101) .
Portanto, diferente do entendimento esposado pelos responsáveis, configurou-se a prescrição apenas quanto à competência sancionatória deste Tribunal, não se aplicando em relação ao ressarcimento dos danos ao erário.
Da análise procedida acima, verifica-se que os argumentos de defesa apresentados pelo ex-prefeito municipal não foram suficientes para elidir a irregularidade pela qual está sendo responsabilizado, de forma que devem ser rejeitados.
Não há elementos para que se possa efetivamente aferir e reconhecer a ocorrência de boa-fé na conduta do Sr. Aurelio Alves de Lima, podendo este Tribunal, desde logo, proferir o julgamento de mérito pela irregularidade das contas, conforme os termos dos §§ 2º e 6º do art. 202 do Regimento Interno do TCU, condenando-se o responsável ao débito apurado.
Prescrição da Pretensão Punitiva
	Vale ressaltar que a pretensão punitiva do TCU, conforme Acórdão 1441/2016-TCU-Plenário, Relator Benjamin Zymler, que uniformizou a jurisprudência acerca dessa questão, subordina-se ao prazo geral de prescrição indicado no art. 205 do Código Civil, que é de dez anos, contado da data de ocorrência da irregularidade sancionada, nos termos do art. 189 do Código Civil, sendo este prazo interrompido pelo ato que ordenar a citação, a audiência ou a oitiva do responsável.
No caso em exame, ocorreu a prescrição, uma vez que a irregularidade sancionada ocorreu em 10/11/2009, e o ato de ordenação da citação ocorreu em 27/10/2021.
CONCLUSÃO
	Em face da análise promovida na seção "Exame Técnico", propõe-se rejeitar as alegações de defesa apresentadas pelo Sr. Aurelio Alves de Lima, uma vez que não foram suficientes para sanar as irregularidades a ele atribuídas nem afastar o débito apurado. Ademais, inexistem nos autos elementos que demonstrem a boa-fé do responsável ou a ocorrência de outras excludentes de culpabilidade.
Verifica-se também que houve a prescrição da pretensão punitiva, conforme análise já realizada.
	Tendo em vista que não constam dos autos elementos que permitam reconhecer a boa-fé do responsável, sugere-se que as suas contas sejam julgadas irregulares, nos termos do art. 202, § 6º, do Regimento Interno do TCU, com a imputação do débito atualizado monetariamente e acrescido de juros de mora, nos termos do art. 202, § 1º do Regimento Interno do TCU, descontado o valor eventualmente recolhido.
Por fim, como não houve elementos que pudessem modificar o entendimento acerca das irregularidades em apuração, mantém-se a matriz de responsabilização presente na peça 98.
PROPOSTA DE ENCAMINHAMENTO
Diante do exposto, submetemos os autos à consideração superior, propondo ao Tribunal:
rejeitar as alegações de defesa apresentadas pelo responsável Aurelio Alves de Lima (CPF: XXX.660.090-XX) ; 
		julgar irregulares, nos termos dos arts. 1º, inciso I, 16, inciso III, alíneas "b" e "c", da Lei 8.443/1992, c/c os arts. 19 e 23, inciso III, da mesma Lei, as contas do responsável Aurelio Alves de Lima (CPF: XXX.660.090-XX) , condenando-o ao pagamento da importância a seguir especificada, atualizada monetariamente e acrescida dos juros de mora, calculada a partir da data discriminada até a data da efetiva quitação do débito, fixando-lhe o prazo de quinze dias, para que comprove, perante o Tribunal, o recolhimento da referida quantia aos cofres do Tesouro Nacional, nos termos do art. 23, inciso III, alínea "a", da citada lei, c/c o art. 214, inciso III, alínea "a", do Regimento Interno do TCU.  
Débitos relacionados ao responsável Aurelio Alves de Lima (CPF: XXX.660.090-XX) :
	Data de ocorrência
	Valor histórico (R$) 
	Tipo da parcela

	10/11/2009
	117.130,84
	Débito

	24/7/2014
	13.662,47
	Crédito

					Valor atualizado do débito (com juros) em 29/4/2022: R$ 275.815,47.
	autorizar, desde logo, a cobrança judicial das dívidas, caso não atendida a notificação, na forma do disposto no art. 28, inciso II, da Lei 8.443/1992;
autorizar também, desde logo, se requerido, com fundamento no art. 26, da Lei 8.443, de 1992, c/c o art. 217, §1º do Regimento Interno do TCU, o parcelamento da (s) dívida (s) em até 36 parcelas, incidindo, sobre cada parcela, corrigida monetariamente, os correspondentes acréscimos legais, fixando-lhe o prazo de quinze dias, a contar do recebimento da notificação, para comprovar, perante o Tribunal, o recolhimento da primeira parcela, e de trinta dias, a contar da parcela anterior, para comprovar os recolhimentos das demais parcelas, devendo incidir, sobre cada valor mensal, atualizado monetariamente, os juros de mora devidos, no caso do débito, na forma prevista na legislação em vigor, alertando o responsável de que a falta de comprovação do recolhimento de qualquer parcela importará o vencimento antecipado do saldo devedor, nos termos do § 2º do art. 217 do Regimento Interno deste Tribunal; 
enviar cópia do Acórdão a ser prolatado à Procuradoria da República no Estado do Rio Grande do Sul, nos termos do § 3º do art. 16 da Lei 8.443/1992, c/c o § 7º do art. 209 do Regimento Interno do TCU, para adoção das medidas cabíveis;
enviar cópia do Acórdão que vier a ser proferido ao Ministério do Turismo e ao responsável, para ciência;
informar à Procuradoria da República no Estado do Rio Grande do Sul, ao Ministério do Turismo e ao responsável que a presente deliberação, acompanhada do Relatório e do Voto que a fundamenta, está disponível para a consulta no endereço www.tcu.gov.br/acordaos, além de esclarecer que, caso requerido, o TCU poderá fornecer sem custos as correspondentes cópias, de forma impressa; e
informar à Procuradoria da República no Estado do Rio Grande do Sul que, nos termos do parágrafo único do art. 62 da Resolução TCU 259/2014, os procuradores e membros do Ministério Público credenciados nesta Corte podem acessar os presentes autos de forma eletrônica e automática, ressalvados apenas os casos de eventuais peças classificadas como sigilosas, as quais requerem solicitação formal."
2.	Adiante o Parecer do MP/TCU (peça 119) :
"Inicialmente, registro que atuo provisoriamente nestes autos em substituição ao Senhor Procurador Sérgio Ricardo Costa Caribé, que se encontrava em licença até o dia 5 de julho de 2022, nos termos do inciso I do art. 2º da Portaria - MP/TCU nº 05 de 7/10/2020 e do inciso I do art. 204 da Lei Complementar nº 75/1993.
Trata-se de Tomada de Contas Especial instaurada pelo Ministério do Turismo (MTur) em razão da não comprovação da regular aplicação dos recursos repassados ao Município de Cambará do Sul/RS por meio do Convênio 1126/2009 (Siafi 705983) , para "Elaboração de Plano Diretor Participativo no Município de Cambará do Sul/RS".
O ajuste vigeu entre 6/10/2009 e 15/9/2011, com transferência do montante de                                         R$ 117.130,84 em recursos federais e contrapartida estipulada em R$ 2.390,43, tendo o prazo para apresentar a prestação de contas expirado em 16/9/2011.
O Relatório de Tomada de Contas Especial na peça 89 apontou débito no valor integral repassado, sob a responsabilidade do Senhor Aurélio Alves de Lima, ocupante do cargo de prefeito entre 2009 e 2012, haja vista não ter apresentado documentação condizente com os pagamentos realizados.
No âmbito do Tribunal, a unidade técnica procedeu à citação do Senhor Aurélio Alves de Lima, cuja defesa foi objeto de análise na peça 115, resultando em proposta uniforme de julgar irregulares as contas do responsável, com condenação em débito e sem aplicação de multa, visto terem se operado os efeitos da prescrição da pretensão punitiva.
Em relação à comprovação da aplicação dos recursos repassados ao Município de Cambará do Sul/RS, de fato, não é possível estabelecer nexo de causalidade entre a documentação constante dos autos (notas fiscais na peça 61, p. 83, 85, 88 e 90) com os lançamentos a débito indicados no extrato da conta específica (peça 81) . 
Entretanto, no que toca às premissas que devem orientar a análise da prescrição, em recentes pareceres exarados nos processos de controle externo, após a tese firmada pelo Supremo Tribunal Federal no RE n.º 636.886 (Tema 899 da repercussão geral) , esta representante do Ministério Público de Contas tem defendido que seja adotado o regime previsto na Lei nº 9.873/1999 como solução adequada para regular a prescrição para a atuação do Tribunal, até que sobrevenha norma específica, tanto por observar os parâmetros que preponderam no conjunto de normas do direito público, como por ser, também, a norma que já vem sendo utilizada pelo STF para reger a limitação temporal ao poder sancionador do TCU. Outrossim, entende-se que deva ser aplicado o mesmo marco normativo para as pretensões punitiva e de ressarcimento do dano ao erário.
De outra sorte, a aplicação da Lei 9.873/1999 ao Controle Externo avançou em diversos julgados do Supremo Tribunal Federal posteriores à deliberação quanto ao Tema 899 da Repercussão Geral, culminando no julgamento da Ação Direta de Inconstitucionalidade 5.509, relatada pelo Ministro Edson Fachin. A Corte Constitucional, nesse julgado, além de ratificar a aplicação da Lei 9.873/1999 aos processos nos Tribunais de Contas, estabeleceu parâmetros mais claros, sobretudo, para a definição do termo inicial da contagem do prazo prescricional.
Apesar de essa ação direta de inconstitucionalidade ter sido ajuizada em face de dispositivos da Constituição do Estado do Ceará e de lei ordinária estadual que fixaram prazo prescricional nos processos administrativos do Tribunal de Contas daquele ente subnacional, a discussão se baseou no modelo federal. Logo, por simetria, as conclusões do julgado têm o condão de afetar a interpretação da questão na Corte de Contas federal.
Nessa linha, como regra geral, de acordo com voto condutor do referido julgado, o termo inicial da contagem do prazo deve ser o da entrada do processo no âmbito do Tribunal de Contas ou dos órgãos que, por lei, são encarregados do Controle Interno, pressupondo-se ciência dos legitimados acerca das irregularidades.
O julgado delimita, ainda, as seguintes situações específicas na definição do termo a quo da contagem da prescrição:
	a) na hipótese de omissão de prestação de contas: "o dano a ser apurado pela ausência de prestação de contas tem o lapso prescricional iniciado na data em que as contas deveriam ter sido entregues";
	b) quando se tratar de irregularidades detectadas no exame da prestação de contas: "o procedimento prévio à instauração da tomada de contas ... deve ser encerrado o quanto antes, sendo que as irregularidades que tenham porventura sido nele identificadas somente terão iniciada a fluência do prazo prescricional após a competente comunicação para o órgão de controle interno ou para o Tribunal de Contas";
	c) em caso de irregularidades constatadas em fiscalizações, denúncias e representações: "Finalmente, deve-se contar o prazo prescricional a partir da data do conhecimento da irregularidade nos casos em que, por iniciativa própria, o Tribunal realiza auditorias ou inspeções, assim como nos casos em que a ele são diretamente levadas as informações necessárias para a instauração de tomada de contas especial". 
Dessa forma, o termo inicial da contagem da prescrição a ser considerado no processo em epígrafe deve ser o dia 12/12/2019, data do Relatório do Tomador de Contas (peça 89) , último ato antes do encaminhamento dos documentos à Controladoria-Geral da União, tendo em vista não estar presente no processo o momento exato do recebimento das conclusões da fase interna da TCE pelo Controle Interno.
De outro lado, prevê a Lei n.º 9.873/1999 que a prescrição se interrompe "pela notificação ou citação do indiciado ou acusado, inclusive por meio de edital" (art. 2.º, inciso I) . Aqui cumpre destacar que, nesse regime legal, a interrupção se dá pela notificação ou citação propriamente dita, e não pelo despacho que a ordena. A prescrição também se interrompe "por qualquer ato inequívoco, que importe apuração do fato" (art. 2.º, inciso II) .
Sob esses fundamentos, houve a interrupção da prescrição pelo menos nas seguintes datas:
- Autuação do processo no Tribunal, em 15/9/2020 (capa) ;
- Instrução preliminar da Unidade Técnica, em 27/10/2021 (peças 99-101) ;
- Citação do responsável, em 3/2/2022 (peças 108-111) ;
- Instrução de mérito pela unidade técnica, em 3/5/2022 (peças 115-117) .
Pelos marcos interruptivos listados, verifica-se que não ocorreu a prescrição, seja na modalidade ordinária ou intercorrente, mantendo-se incólume as pretensões punitiva e ressarcitória do Tribunal.
Ante todo o exposto, esta representante do Ministério Público de Contas diverge, parcialmente, do encaminhamento sugerido pela unidade técnica (peças 115-117) , propondo:
	a) rejeitar as alegações de defesa apresentadas pelo responsável Aurelio Alves de Lima;
	b) julgar irregulares, nos termos dos arts. 1º, inciso I, 16, inciso III, alíneas "b" e "c", da Lei 8.443/1992, c/c os arts. 19 e 23, inciso III, da mesma Lei, as contas do responsável Aurelio Alves de Lima, condenando-o ao pagamento da importância a seguir especificada, atualizada monetariamente e acrescida dos juros de mora, calculados a partir da data discriminada até a data da efetiva quitação do débito, fixando-lhe o prazo de quinze dias, para que comprove, perante o Tribunal, o recolhimento da referida quantia aos cofres do Tesouro Nacional, nos termos do art. 23, inciso III, alínea "a", da citada lei, c/c o art. 214, inciso III, alínea "a", do Regimento Interno do TCU.  
Débito relacionados ao responsável Aurelio Alves de Lima:
	Data de ocorrência
	Valor histórico (R$) 
	Tipo da parcela

	10/11/2009
	117.130,84
	Débito

	24/7/2014
	13.662,47
	Crédito

	c) aplicar ao responsável Aurelio Alves de Lima a multa prevista no art. 57 da Lei n.º 8.443/1992 c/c o art. 267 do Regimento Interno do TCU, fixando-lhes o prazo de quinze dias, a contar da notificação, para que comprove, perante o Tribunal (art. 214, III, alínea "a", do Regimento Interno do TCU) , o recolhimento da dívida aos cofres do Tesouro Nacional, atualizada monetariamente desde a data do acórdão proferido por este Tribunal até a data do efetivo recolhimento, se paga após o vencimento, na forma da legislação em vigor;
	d) autorizar também, desde logo, se requerido, com fundamento no art. 26, da Lei 8.443, de 1992, c/c o art. 217, §1º do Regimento Interno do TCU, o parcelamento da (s) dívida (s) em até 36 parcelas, incidindo, sobre cada parcela, corrigida monetariamente, os correspondentes acréscimos legais, fixando-lhe o prazo de quinze dias, a contar do recebimento da notificação, para comprovar, perante o Tribunal, o recolhimento da primeira parcela, e de trinta dias, a contar da parcela anterior, para comprovar os recolhimentos das demais parcelas, devendo incidir, sobre cada valor mensal, atualizado monetariamente, os juros de mora devidos, no caso do débito, na forma prevista na legislação em vigor, alertando o responsável de que a falta de comprovação do recolhimento de qualquer parcela importará o vencimento antecipado do saldo devedor, nos termos do § 2º do art. 217 do Regimento Interno deste Tribunal; 
	e) enviar cópia do Acórdão a ser prolatado à Procuradoria da República no Estado do Rio Grande do Sul, nos termos do § 3º do art. 16 da Lei 8.443/1992, c/c o § 7º do art. 209 do Regimento Interno do TCU, para adoção das medidas cabíveis;
enviar cópia do Acórdão que vier a ser proferido ao Ministério do Turismo e ao responsável, para ciência;
	f) informar à Procuradoria da República no Estado do Rio Grande do Sul, ao Ministério do Turismo e ao responsável que a presente deliberação, acompanhada do Relatório e do Voto que a fundamenta, está disponível para a consulta no endereço www.tcu.gov.br/acordaos, além de esclarecer que, caso requerido, o TCU poderá fornecer sem custos as correspondentes cópias, de forma impressa; e
	g) e informar à Procuradoria da República no Estado do Rio Grande do Sul que, nos termos do parágrafo único do art. 62 da Resolução TCU 259/2014, os procuradores e membros do Ministério Público credenciados nesta Corte podem acessar os presentes autos de forma eletrônica e automática, ressalvados apenas os casos de eventuais peças classificadas como sigilosas, as quais requerem solicitação formal."
	É o relatório.

Diego Silva Tavares (74526/OAB-RS), representando Aurelio Alves de Lima.

Procurador Sergio Ricardo Costa Caribé.

TOMADA DE CONTAS ESPECIAL. CONVÊNIO. AUSÊNCIA DE DOCUMENTAÇÃO COMPROBATÓRIA. CITAÇÃO. OCORRÊNCIA DA PRESCRIÇÃO.

TOMADA DE CONTAS ESPECIAL (TCE)

Secretaria de Controle Externo de Tomada de Contas Especial (SecexTCE).

Em exame Tomada de Contas Especial instaurada pelo Ministério do Turismo (MTur) em razão da não comprovação da regular aplicação dos recursos repassados ao Município de Cambará do Sul/RS por meio do Convênio 1126/2009 (Siafi 705983) , para "Elaboração de Plano Diretor Participativo no Município de Cambará do Sul/RS".
O ajuste vigeu entre 6/10/2009 e 15/9/2011, com transferência do montante de                                         R$ 117.130,84 em recursos federais e contrapartida estipulada em R$ 2.390,43, tendo o prazo para apresentar a prestação de contas expirado em 16/9/2011.
A prestação de contas final e os produtos finais foram enviados ao ente repassador mediante ofício expedido em 24/7/2014 (peça 40) .
O Relatório de Tomada de Contas Especial de peça 89 apontou débito no valor integral repassado, sob a responsabilidade do Sr. Aurélio Alves de Lima, ocupante do cargo de prefeito entre 2009 e 2012 (peça 85) , haja vista não ter apresentado documentação condizente com os pagamentos realizados, visto terem sido encaminhadas apenas "informações referentes à Prestação de Contas" (peça 49, p. 3) . 
Já no âmbito desta Casa, após exame preliminar dos elementos carreados aos autos (peças 99-101) , a Secex-TCE procedeu à citação do Sr. Aurélio Alves de Lima, cuja defesa foi carreada à peça 113.
Em sua derradeira instrução (peças 115-117) , a unidade técnica propõe julgar irregulares as contas do Sr. Aurelio Alves de Lima, condenando-o ao ressarcimento do débito apurado, sem aplicação da multa legal, por defender a ocorrência da prescrição da pretensão punitiva. 
O MP/TCU, a seu turno, diverge parcialmente no sentido da inocorrência da prescrição, propondo em acréscimo a aplicação da multa legal, defendendo a aplicação do prazo prescricional estabelecido na Lei 9.873/1999, o marco a quo da contagem como sendo 12/12/2019 (data do Relatório do Tomador de Contas, tendo em vista não estar presente no processo o momento exato do recebimento das conclusões da fase interna da TCE pelo Controle Interno) , bem como a ocorrência de diversas interrupções da prescrição (peça 119) .
Brevemente historiado, adianto que, com as devidas vênias, deixo de acolher as propostas oferecidas, por reconhecer a ocorrência da prescrição. 
Vale destacar a publicação da Resolução 344/2022, após a conclusão da instrução meritória, que regulamenta, no âmbito do Tribunal de Contas da União, a prescrição para o exercício das pretensões punitiva e de ressarcimento.
Nestes termos, considerando que a prestação de contas final foi enviada ao ente repassador mediante ofício expedido em 24/7/2014 (peça 40) , esta é a data que deve ser tomada para fins de início da fluência do prazo prescricional (Resolução 344/2022, art. 4º, II) .
Tal prazo restou interrompido, nos termos previstos no art. 5º, incisos I e II, da Resolução 344/2022, a partir dos seguintes eventos:
a) Parecer Técnico 22/2014/CGRF/DPRDT/SNPDTur/MTur, de 18/8/2014, concluiu pela aprovação com ressalvas do objeto do convênio (peça 46) ;
b) Parecer Financeiro 196/2018, de 6/3/2018, manifestou-se pela realização de diligência da prestação de contas para saneamento das pendências (peça 47) ;
c) Notificação do responsável, 7/3/2018, acerca das pendências existentes na prestação de contas apresentada (peça 49) ;
d) Parecer Financeiro 701/2018, de 15/6/2018, decidiu pela rejeição da prestação de contas apresentada pelo responsável (peça 55) ;
e) Parecer Financeiro 954/2018, de 28/8/2018, que analisou o pedido de reconsideração interposto pelo responsável e manteve a rejeição da prestação de contas do convênio (peça 62) ;
f) Despacho do Secretário-Executivo do Ministério do Turismo, datado de 10/12/2018, manteve a rejeição da prestação de contas do convênio (peça 69) ;
g) Relatório de TCE 436/2019, de 12/12/2019, concluiu pela não comprovação da regular aplicação dos recursos públicos repassados pela União, atribuindo a responsabilidade pelo dano ao Sr. Aurélio Alves de Lima (peça 89) .
Ocorre que, a despeito de a citação ter sido efetivada em 3/2/2022 (peça 111) e não ter ocorrido lapso temporal superior a cinco anos entre os mencionados eventos interruptivos, há que se reconhecer a ocorrência da prescrição intercorrente, considerando o período superior a três anos entre os eventos 'a' e 'b' supra e a ausência de outros eventos capazes de demonstrar o andamento processual neste período, e considerando ainda o disposto no item 9.2 do Acórdão 534/2023-TCU-Plenário, uma vez que o primeiro marco interruptivo da prescrição ordinária correspondeu ao evento "a" acima. 
Assim, proponho seja reconhecida de ofício a ocorrência da prescrição intercorrente, nos termos previstos no art. 11 da referida Resolução, com o respectivo arquivamento do processo, dado não estarem presentes no caso os requisitos estabelecidos no art. 12, parágrafo único, da Resolução 344/2022.
Ante o exposto, manifesto-me por que o Tribunal aprove o acórdão que ora submeto à deliberação deste Colegiado.
TCU, Sala das Sessões, em 18 de abril de 2023. 
AUGUSTO SHERMAN CAVALCANTI 
Relator